【裁判字號】    97,上訴,187
【裁判日期】    970331
【裁判案由】    妨害自由等
【裁判全文】
臺灣高等法院高雄分院刑事判決         97年度上訴字第187號
上  訴  人
即  被  告  乙○○
                      9號送.
上列上訴人因妨害自由等案件，不服臺灣高雄地方法院96年度訴
字第1815號中華民國96年12月20日第一審判決（起訴案號：臺灣
高雄地方法院檢察署95年度偵字第31786 號），提起上訴，本院
判決如下：
     主  文
上訴駁回。
     事  實
一、乙○○前於民國83年間因違反麻醉藥品管理條例案件，經台
    灣高雄地方法院以83年度訴字第2698號判處有期徒刑6 年5
    月，於86年3 月28日假釋出監，再因違反毒品危害防制條例
    案件，經撤銷假釋執行殘刑，甫於92年9 月25日縮刑期滿執
    行完畢。猶不知悔改，因甲○○曾於83年間指證其販賣毒品
    ，竟基於剝奪人行動自由之犯意，於95年8 月14日上午9 時
    許，在高雄市○○區○○街與藍昌路口即甲○○工作之工地
    旁路邊攔下甲○○後，向甲○○稱「害他被關那麼久，看要
    如何處理」，並強拉甲○○手腕，命甲○○乘坐於乙○○所
    騎乘之機車後座，而一同前往乙○○位於高雄市○○區○○
    街86號3 樓之2 之住處後，隨即將門鎖上，以此方式剝奪甲
    ○○之行動自由。復意圖為自己不法之所有，向甲○○恫稱
    ：「若不填寫新台幣（下同）50萬元本票，不會讓你出去，
    如果在外面要把你塞進水溝」等語，而強逼甲○○簽發1 紙
    面額50萬元之本票，甲○○因心生畏懼，遂依乙○○之命而
    簽發本票1 紙交付後，始於同日上午11時許離去，前後乙○
    ○共計限制甲○○行動自由達2 小時許。嗣乙○○再於95年
    8 月15日，以「0000000000」號行動電話撥打甲○○所有之
    「0000000000」號行動電話，要求甲○○如數支付上開本票
    金額，經甲○○拒絕後，遂於95年8 月15日至同年月26日間
    某時，在不詳地點，將該本票交付予不知情之王祈元，委由
    王祈元向甲○○收取款項，王祈元遂於95年8 月26日下午6
    時許至95年8 月28日晚間10時許間，以「0000000000」號行
    動電話聯絡甲○○數次，經甲○○告以上開本票開立之緣由
    並表示拒絕付款，王祈元即不願再受託取款，並將上開本票
    返還乙○○。嗣經甲○○報警處理，始悉上情。
二、案經甲○○訴由高雄市政府警察局移送臺灣高雄地方法院檢
    察署檢察官偵查起訴。
     理  由
壹、證據能力部分：
一、按被告以外之人於偵查中向檢察官所為陳述，除顯有不可信
    之情況者外，得為證據，同法第159 條之1 第2 項定有明文
    。偵查中對被告以外之人（包括證人、鑑定人、告訴人、被
    害人及共同被告等）所為之偵查筆錄，或被告以外之人向檢
    察官所提之書面陳述，性質上均屬傳聞證據。惟現階段刑事
    訴訟法規定檢察官代表國家偵查犯罪、實施公訴，依法其有
    訊問被告、證人及鑑定人之權，證人、鑑定人且須具結，而
    實務運作時，檢察官偵查中向被告以外之人所取得之陳述，
    原則上均能遵守法律規定，不致違法取供，其可信度極高，
    職是，被告以外之人前於偵查中已具結而為證述，除反對該
    項供述得具有證據能力之一方，已釋明「顯有不可信之情況
    」之理由外，不宜以該證人未能於審判中接受他造之反對詰
    問為由，即遽指該證人於偵查中之陳述不具證據能力。本件
    證人吳一彥、王祈元於檢察官偵查中所為之陳述，均經具結
    ，且未曾提及檢察官在偵查時有不法取供之情形，亦無何顯
    不可信之情況，依上說明，其於偵查中之證言自均具有證據
    能力。
二、按被告以外之人於審判外之陳述，雖不符刑事訴訟法第159
    條之1 至第159 條之4 之規定，而經當事人於審判程序同意
    作為證據，法院審酌該言詞陳述或書面陳述作成時之情況，
    認為適當者，亦得為證據；另當事人、代理人或辯護人於法
    院調查證據時，知有第159 條第1 項不得為證據之情形，而
    未於言詞辯論終結前聲明異議者，視為有前項之同意，刑事
    訴訟法第159 條第1 項、第159 條之5 分別定有明文。本件
    檢察官、被告於本院審判程序時，就原審判決所引用各項證
    據（含傳聞證據、非傳聞證據及符合法定傳聞法則例外之證
    據）之證據能力，均表示無意見，（見本院卷第33頁），且
    於本院言詞辯論終結前，檢察官、被告對於卷附具有傳聞證
    據性質之證據，既已知其情，均未聲明異議，本院認該具有
    傳聞證據性質之證據，並無任何違法取證之不適當情形，以
    之作為證據使用係屬適當，自得採為認定被告犯罪事實之證
    據。
貳、實體部分：
一、訊據上訴人即被告乙○○（下稱被告）對於曾於95年8 月14
    日上午9 時許與甲○○共乘一部機車前往高雄市○○區○○
    街86號3 樓之2 被告住處，被告於95年8 月15日以00000000
    00號行動電話撥打甲○○所有0000000000號行動電話數通，
    及0000000000號行動電話於案發前後均為被告在使用等情均
    不爭執。惟矢口否認有何妨害自由、恐嚇取財之犯行，辯稱
    ：案發當天我是在路邊遇到甲○○，因之前他咬我販賣毒品
    ，我遇到他後，他向我打招呼，我才想到他咬我販賣毒品的
    事，我沒有強拉他的手要他坐上我的機車一起到我的住處，
    也沒有強逼他開50萬元本票；況其並未交付本票請王祈元打
    電話向甲○○催討票款，係王祈元積欠其債務，故心懷怨恨
    誣指其犯罪云云。經查：
  (一)被告於上開時、地，強拉告訴人甲○○手腕，命甲○○乘坐
    於其所騎乘之機車後座，而一同前往其高雄市○○區○○街
    86號3 樓之2 住處後將門鎖上，並向甲○○恫稱：「若不填
    寫50萬元本票，不會讓你出去，如果在外面要把你塞進水溝
    」等語方式，而恐嚇甲○○簽發1 紙面額50萬元之本票交付
    後始讓甲○○於當日上午11時許離去，而前後剝奪甲○○行
    動自由約2 小時之事實，業據證人即告訴人甲○○、證人吳
    一彥、王祈元於警詢、偵查中及原審審理時證述明確，證人
    甲○○於原審並具結證稱：當天上午9 時許被告看見其在工
    地，就過來強拉其手腕命其同上被告之機車，其見被告機車
    上有類似刀子的東西故不敢拒絕，到達被告住處後，被告隨
    即將門鎖上，要求其對之前指證被告販毒一事給個交代，並
    簽本票以賠償被告之損失，否則將不讓其出去，復向其恫稱
    ：「今天不會再讓你出去，如果在外面要把你塞在水溝裡」
    等語，其有向被告表示要離開，但被告要求簽完本票才可離
    去，之後其應被告要求簽完本票後，就於當日上午11時許自
    行走路回工地等語（參原審卷第52～54頁）。嗣證人甲○○
    於本院審理時亦證述：庭上之被告是我在80幾年時我向他買
    毒品安非他命而認識，但沒有因買賣安非他命而發生糾紛，
    95年8 月14日上午9 時許在高雄市○○區○○街與藍昌路口
    路上遇到被告時，他在路邊攔下我時，就說我害他被關那麼
    久，看我要如何處理，然後他就叫我上他的機車跟他走，因
    我看他機車腳踏板上有東西，我會害怕我就跟他走了，他把
    我載去他家，當時他拉著我的手，叫我上他的機車，因我看
    他機車腳踏板上有東西會害怕，我就跟他走了。至被告住處
    客廳，被告說我之前害他被關那麼久，問我要如何處理，我
    說我在工作，我不知道如何處理，被告叫我要簽本票，還說
    「事情如果沒有解決，出去要把我塞進水溝裡」（台語）；
    在被告屋內他們裡面有兩個人，門又從裡面鎖起來，我無法
    自由離開；被告當時有說事情沒有處理好，就要把我塞進水
    溝裡（台語），我當時心裡害怕就不敢說話，我有簽50萬元
    本票，金額是被告要求的金額，本票開完被告就說我可以回
    去了，之前與被告沒有金錢糾紛（見本院卷第44-50 頁）。
    證人吳一彥於原審亦證稱：當天伊開車載甲○○一同前往工
    地作工，之後就有一個人騎機車來工地找甲○○出去，後來
    伊打電話連絡甲○○趕快回工地，因為要開始工作了，但甲
    ○○向其表示有事情回不來，直至當天上午11時，甲○○才
    回工地等語（見原審卷第56頁）。證人王祈元則證稱：被告
    有交付一張本票命其向「岳仔」之男子催討票款，其連絡「
    岳仔」時，「岳仔」有告以因遭被告毆打，並恐嚇將遭活埋
    ，故始簽發該本票予被告等語（見原審卷第58頁）。本院審
    酌證人甲○○於警詢、偵查、原審及本院審理時之證述情節
    大略一致，且與證人吳一彥、王祈元之證述大致相符。又依
    社會常情，證人甲○○當時既搭乘證人吳一彥之車前往工地
    並與之同在工地工作，茍非遭人強拉上車，其儘可先回工地
    告知吳一彥其去向，且證人甲○○果真係要向被告說明指證
    被告販毒之緣由，亦毋須急於工作時段前往被告家中解釋，
    顯見證人甲○○證述其當時遭被告強拉上車前往被告住處而
    遭剝奪行動自由，並遭被告恐嚇簽發50萬元本票後始得返回
    工地之情，應堪採信。至被告於原審雖辯稱：當天證人甲○
    ○有答應一同前往其位在高雄市○○區○○街住處解釋之前
    指證販毒之始末，但伊並未出言恐嚇甲○○，亦未恐嚇甲○
    ○簽發50萬元本票，係甲○○要請伊吃飯，伊才撥打甲○○
    之行動電話與之聯絡，因甲○○後來避不見面，伊才一直撥
    打電話找甲○○云云。惟查被告既自承撥打電話予證人甲○
    ○後發現甲○○避不見面，應知甲○○係有意迴避，豈有一
    再撥打電話予甲○○而要求其請客之理？又倘甲○○確有答
    應請被告吃販，豈有故意避不見面之理？是被告上開所辯，
    顯係事後卸責之詞，不足採信。
  (二)另查，被告取得甲○○簽發之50萬元本票後，並多次撥打電
    話聯絡甲○○付款未果後，嗣於某日將該本票交付予王祈元
    ，並委由王祈元向甲○○收取票款，經甲○○於電話中告知
    王祈元上開簽發本票緣由後，王祈元遂不敢收取款項並將該
    本票返還予被告之事實，業據證人甲○○、王祈元於原審審
    理時證述明確，證人甲○○並證稱：簽完本票後，被告曾多
    次以0000000000號行動電話撥打其所有之0000000000號行動
    電話，要求支付如數票款金額而均為其所拒。嗣於某日其接
    到一位自稱「小明」之男子以0000000000號行動電話撥打其
    所使用之上開行動電話，並表示要向其收取本票票款，經其
    告以緣由後，該名男子便表明不敢再收取該票票款等語（見
    原審卷第55頁）。嗣於本院審理時證稱：簽本票給被告後，
    我有接到綽號「小明」之人的電話向我催討，因我在本票背
    面有寫我的電話，綽號「小明」不知道錢是如何來的，他問
    我本票是如何簽的，我跟他講了以後，他就說他不收，他要
    把本票還給被告等語（見本院卷第48頁）。證人王祈元於原
    審亦證稱：被告有一天交付一張本票及「岳仔」之手機號碼
    請其幫忙催討票款，其有問被告該張本票之來源但被告不願
    意回答，嗣經其與「岳仔」連絡並得知上開緣由後，其便向
    「岳仔」表示不會再收取該票款，之後其便將該本票返還被
    告等語（見原審卷第58頁）。此外並有被告所使用之000000
    0000號行動電話及證人王祈元所有0000000000號行動電話通
    聯紀錄各1 份附卷可稽（見警卷第17-29 頁、30-42 頁），
    顯見證人甲○○上開所證非虛；參以證人甲○○、王祈元素
    不相識，亦無任何金錢糾紛，茍非被告委由王祈元向甲○○
    收取票款並提供行動電話號碼（本票上有記載），王祈元豈
    會撥打電話與素未謀面之甲○○催討票款之理？至被告雖辯
    稱：伊並未交付本票請王祈元打電話向甲○○催討票款，係
    王祈元積欠伊債務，故心懷怨恨誣指其犯罪云云。惟查被告
    就證人王祈元積欠其債務之原因、日期、金額等事項於審理
    中均無法敘明，亦未提供任何證據供法院調查以實其說，是
    其空言否認上情，亦屬避就委卸之詞，不足採信。
  (三)又查，被告以證人甲○○前於83年曾指證其販毒，致其入監
    須賠償損害為由，而以上開方式恐嚇甲○○簽發50萬元本票
    之情，已如前述，而證人甲○○與被告前既無金錢債務關係
    ，亦據證人甲○○於本院證述屬實，茍被告前確遭證人甲○
    ○誣指販毒而入監，被告自可循法律途徑尋求救濟及賠償，
    亦毋須以非法方法剝奪甲○○之行動自由，強逼甲○○簽發
    50萬本票之方式求償，是被告自始即有不法所有之意圖甚為
    灼然。
  (四)綜上所述，本件事證明確，被告以前詞所辯，均不足採信，
    其剝奪人行動自由、恐嚇取財之犯行，均堪認定，應予依法
    論科。
二、按私行拘禁或以其他非法方法剝奪人之行動自由，仍不外以
    強暴、脅迫為手段（最高法院82年度台上字第2554號判決意
    旨參照）。次按本票為有體物，並為有價證券，有經濟價值
    ，以恐嚇方法使被害人簽發交付本票，即屬恐嚇取財既遂，
    亦有最高法院86年台上字第2056號判決要旨足參。查本件被
    告以強拉證人甲○○手腕之強暴方式，命甲○○坐上其機車
    並載往其住處，並於其住處將門鎖上而剝奪行動自由，復以
    上開恐嚇方法命甲○○簽發交付本票，核被告乙○○所為，
    係犯刑法第302 條第1 項之剝奪他人行動自由罪、同法第34
    6 條第1 項之恐嚇取財罪。被告前於83年間因違反麻醉藥品
    管理條例案件，經台灣高雄地方法院以83年度訴字第2698號
    判處有期徒刑6 年5 月，於86年3 月28日假釋出監，再因違
    反毒品危害防制條例案件，經撤銷假釋執行殘刑，甫於92年
    9 月25日縮刑期滿執行為畢，有臺灣高等法院被告前案紀錄
    表1 份在卷可參，其於有期徒刑執行完畢後5 年內，再故意
    犯本件有期徒刑以上之罪，均為累犯，均應依刑法第47條第
    1 項之規定加重其刑。被告所犯上開二罪間，犯意各別，行
    為互異，應予分論併罰。又被告犯罪時間，在民國96年4 月
    24日以前，合於中華民國96年罪犯減刑條例所定減刑條件，
    應依法減其宣告刑二分之一【按本條例施行前，經通緝而未
    於中華民國96年12月31日以前自動歸案接受偵查、審判或執
    行者，不得依本條例減刑，中華民國96年罪犯減刑條例第5
    條固有明文；惟上開第5 條係就本條例「施行前」經通緝之
    被告或受刑人而設之規定，如係於本條例施行後始通緝者，
    即不適用該條規定。查本件被告雖於96年8 月28日經原審法
    院以雄院隆刑開緝字第000920號通緝書通緝在案，嗣於96年
    9 月4 日經警緝獲歸案，有上開通緝書及台南縣警察局新營
    分局解送人犯報告書在卷可參（見原審卷第77-78 頁、第82
    - 92頁），是被告係於上開減刑條例實施後（96年7 月16日
    ）始遭通緝至明，依上開說明，仍有前揭減刑之適用，附此
    敘明）。
三、原審認被告乙○○罪證明確，因而適用刑法第302 條第1 項
    、第346 條第1 項、第47條第1 項，刑法施行法第1 條之1
    ，中華民國96年罪犯減刑條例第2 條第1 項第3 款等規定，
    並審酌被告不知勤奮工作以賺取財物，竟以告訴人甲○○曾
    指證其販毒為藉口，而剝奪告訴人行動自由，進而威逼告訴
    人簽發本票交付以遂行其恐嚇取財之犯行，使告訴人內心驚
    恐不已，所為實有不當，且於犯後猶矢口否認犯行，態度不
    佳，及其手段尚未致告訴人成傷、且未取得票款即遭查獲，
    犯罪危害尚未擴大等其他一切情狀，就其所犯上開二罪，分
    別量處有期徒刑8 月、1 年2 月，並均依96年罪犯減刑條例
    所定減刑條件，依法均減其宣告刑二分之一，及依刑法第51
    條第5 款定其應執行刑有期徒刑10月。其認事用法，核無不
    合，量刑亦屬允當。被告上訴意旨否認犯罪，指摘原判決不
    當為無理由，應予駁回。
據上論斷，應依刑事訴訟法第368條，判決如主文。
本案經檢察官王登榮到庭執行職務。
中    華    民    國    97    年    3     月    31    日
                  刑事第八庭    審判長法  官  李炫德
                                      法  官  李政庭
                                      法  官  陳志銘
以上正本證明與原本無異。
恐嚇取財部分不得上訴。
妨害自由部分如不服本判決應於收受本判決後10日內向本院提出
上訴書狀，其未敘述上訴理由者，並得於提起上訴後10日內向本
院補提理由書狀（均須按他造當事人之人數附繕本）「切勿逕送
上級法院」。
中    華    民    國    97    年    3     月    31    日
                                      書記官  盧雅婷
附錄本判決論罪科刑法條：
中華民國刑法第302條：
（剝奪他人行動自由罪）
私行拘禁或以其他非法方法，剝奪人之行動自由者，處5 年以下
有期徒刑、拘役或3 百元以下罰金。
因而致人於死者，處無期徒刑或7 年以上有期徒刑，致重傷者，
處3 年以上10年以下有期徒刑。
第1 項之未遂犯罰之。
中華民國刑法第346條：
（單純恐嚇罪）
意圖為自己或第三人不法之所有，以恐嚇使人將本人或第三人之
物交付者，處6 月以上5 年以下有期徒刑，得併科1 千元以下罰
金。
以前項方法得財產上不法之利益，或使第三人得之者，亦同。
前二項之未遂犯罰之。


司法院資訊處製作；財團法人民間司法改革基金會備份。
